臺灣高等法院刑事判決　　　　　　　　100年度上訴字第674號
上　訴　人　臺灣新竹地方法院檢察署檢察官
被　　　告　余賢智
選任辯護人　李晉安律師
上列上訴人因被告違反毒品危害防制條例案件，不服臺灣新竹地
方法院99年度訴字第228號，中華民國99年12月27日第一審判決
（起訴案號：臺灣新竹地方法院檢察署99年度偵字第2905號），
提起上訴，本院判決如下：
    主  文
原判決撤銷。
余賢智販賣第一級毒品，累犯，處有期徒刑拾伍年貳月。未扣案
因犯罪所得新臺幣柒佰元沒收，如全部或一部不能沒收時，以其
財產抵償之。
    事  實
一、余賢智明知海洛因係毒品危害防制條例第2條第2項所規範之
    第一級毒品，不得非法販賣，竟意圖營利，基於販賣海洛因
    之犯意，於民國99年3月30日下午2時45分許，在新竹縣竹東
    鎮○○路與莊敬路18巷巷口，以新臺幣（下同）700元之價
    格，販賣海洛因1小包（毛重0.301公克，驗餘淨重0.099公
    克）予衛明，適新竹縣政府警察局竹北分局員警持臺灣新
    竹地方法院法官所核發之另案搜索票至新竹縣竹東鎮○○路
    8號預備執行搜索前，目擊上情，隨即以現行犯逮捕余賢智
    及衛明，始悉上情，並扣得上開海洛因1小包。
二、案經新竹縣政府警察局竹北分局移送臺灣新竹地方法院檢察
    署檢察官偵查起訴。
    理  由
一、按被告以外之人於審判外之言詞或書面陳述，除法律有規定
    者外，不得作為證據；被告以外之人於偵查中向檢察官所為
    之陳述，除顯有不可信之情況者外，得為證據，刑事訴訟法
    第159條第1項、第159條之1第2項分別定有明文。經查證人
    衛明於偵查中所為之證詞固屬被告以外之人於審判外之陳
    述，惟依刑事訴訟法第159條之1第2項規定，原則上屬於法
    律規定為有證據能力之傳聞證據，於例外顯有不可信之情況
    ，始否定其得為證據。且因衛明於審判中業經原審傳喚到
    庭，而賦予被告行使對質權、反對詰問權之機會，則被告之
    對質詰問權已在審判中確保，且本院亦查無有何顯不可信之
    情況存在，是衛明於偵查中所言，仍具證據能力。至衛明
    於警詢之陳述，依刑事訴訟法第159條第1項規定，屬傳聞
    證據，且無刑事訴訟法第159條之2規定之情形，不得作為本
    案證明被告有罪之依據，惟仍得作為彈劾證據。
二、訊據被告余賢智固坦承曾於上開時、地與衛明見面，惟堅
    決否認有何販賣第一級毒品之犯行，辯稱：其當時是去向朋
    友借錢要繳罰單，剛好遇見衛明，衛明欲向其借錢才會
    交談，其並未販賣毒品給衛明等語。惟查：
(一)被告於上開時、地與衛明見面，現場並查扣一包白色粉末
    等情，業據被告坦白承認，核與證人衛明、承辦警員簡明
    仁、劉興君所述相符，並有白色粉末一包扣案可稽。扣案之
    白色粉末，經送交通部民用航空局醫務中心以氣相層析質譜
    儀法鑑定，檢出海洛因成分，有該局99年5月7日航藥鑑字第
    0993015號毒品鑑定書一份附卷可參（見偵卷第117頁）。
(二)簡明仁於原審審理時證稱：其確實有看到被告跟衛明交易
    毒品過程，被告確實有拿東西給衛明，被告是拿一個東西
    ，從側面看被告有遞東西給衛明，當時他們互交東西，是
    什麼東西，有點距離，沒有看清楚等語（見原審訴字卷第48
    -49頁）；劉興君亦證稱：其有看到被告交東西給衛明的
    動作，但交什麼沒看到，被告他們直接你拿給我，我拿給你
    ，同一時間，就像雙方交換東西，被告他們確實有交到對方
    手上，其認為這邊有毒品交易情形，所以會注意被告他們動
    作，其發現這動作就上前盤查；由其看的角度，看到被告他
    們手有交易動作，而不是二人背對著他們（警員），身體並
    沒有擋住被告他們交易等語（見原審訴字卷第50-51頁背面
    ）。簡明仁、劉興君雖初因懷疑被告與衛明間所為係毒品
    交易而上前盤查，惟仍證稱因距離之故，未能確知所交之物
    為何，而未直接揣測交換之物為毒品，是其等所言，為可採
    信。
(三)衛明於檢察官訊問時復證稱：查獲之海洛因是被告拿給他
    的，他一拿海洛因，警察車子就撞他的車子；其當時跟被告
    購買毒品；因為知道被告有在賣毒品，其剛好經過，看到被
    告，就跟被告問說700（元），被告說好，警察就衝出來；
    其跟被告買海洛因等語（見偵卷第73-74頁），核與簡明仁
    、劉興君上開所述相符。衛明嗣於原審審理時雖改稱：被
    告沒有賣毒品給他，他當時要回家碰到被告，就跟被告聊天
    ，看到被告手上拿700元，他想向被告借錢，還沒有拿到錢
    ，警察就開警車衝撞他，當時查扣的毒品海洛因是他的，是
    向竹東綽號大象的人所購買等語（見原審訴字卷第42-44 頁
    ）。惟不僅與其上開檢察官訊問時所述不同，且與其於警詢
    時陳稱：跟被告購買1小包海洛因700元，當天剛好在竹東鎮
    ○○路18巷口看見被告，就問被告有沒有，他有700元，被
    告說有，就拿給他等語（見偵卷第25頁）不符。查販毒者與
    購買毒品者之間，通常具有一定程度之情誼，加以販賣第一
    級毒品屬刑度為無期徒刑以上之重罪，購買毒品者於審理期
    日念及舊情或因人情壓力等因素而翻異其供詞，改稱並非購
    買毒品或係自被告以外之他人處購入，於實務上並非少見，
    亦屬人之常情，觀諸被告與證人衛明間存有一定交情（見
    原審訴字號卷第45、55頁），衛明之證詞前後復有重大矛
    盾，以其警詢之陳述足以彈核其審理時證述之可信度。況且
    衛明於原審審理時始稱：扣案海洛因係向他人購買，放在
    上衣左前方的口袋云云（見原審訴字卷第43-4 4頁），惟依
    查獲現場照片所示（見偵卷第38-40頁），衛明當時所穿
    著之上衣為無口袋之T恤，益證衛明於原審所述與事實不
    符，不可採信。
(四)被告雖辯稱：衛明向其借錢，其並未販賣海洛因云云。證
    人徐光明於偵查中證稱：當天被告要跟他借10,000元，他沒
    有那麼多錢，就借給被告7,500元等語（見偵卷第85頁）；
    簡明仁、劉興君於原審審理時證稱：其查獲被告時，搜索到
    被告身上有現金滿多，但沒有算多少錢，是1,000元一疊的
    ；但沒有扣押，也不知道多少錢等語（見原審訴字卷第49
    、51頁），可知被告當時身上持有大額現金屬實。然被告於
    偵查中、原審審理時均供稱：徐光明借給他7, 500元且拿在
    手上等語（見偵卷第50至51頁、原審訴字第228號卷第55頁
    背面）；衛明於原審審理時則證稱：他看到被告手上拿
    700元，想向他借；他手上確定只有拿現金700元，忘記有無
    100元、500元；其原本沒有注意被告手上有沒有錢，是他湊
    過去與被告聊天才發現被告手上有700元等語（見原審訴字
    卷第43頁），並於原審審判長訊問時答以：「（問：為何借
    700元，不是借1,000元？）我碰到他是跟他聊天，我母親去
    開刀，我吃飯不方便，我看到他手上有拿錢」、「（問：你
    有看到他手上拿700元嗎？）大概有700，因我母親開刀，我
    吃飯不方便，我問他手上有沒有錢，他就猶豫一下」、「（
    依照被告所述當天跟另一個人借7,500元，7,500元跟500元
    差很多，為何你看到大概是700元？）我不知道」等語（見
    原審訴字第228號卷第45頁及其背面）。是就被告當時手上
    持有現金之數目一節，被告與衛明所述顯然不符，可認衛
    明於原審審理中所為關於向被告借錢過程之陳述，應屬事
    後附和被告辯解之杜撰之詞，無可採信。被告辯解，亦不足
    採。縱使證人徐光明所述非虛，曾借款予被告，亦與被告以
    700元販賣海洛因予衛明之事實無涉。
(五)至衛明就是否已自被告處取得海洛因一節，雖先於偵查時
    供稱：查獲之海洛因是被告拿給他的，他一拿到海洛因，警
    察車子就撞他的車子（見偵卷第73頁）；於同次訊問時另稱
    ：當時他是坐在摩托車上，被告站在他旁邊，警察就衝過來
    ，其還沒有跟被告交易完成，其已經將錢給被告，毒品已經
    快拿到手了；其是剛好經過該處，碰到被告，被告先去轎車
    那裡，又走回來看到他，他就跟被告講，並將錢拿給被告，
    他要先把錢給被告，被告才會將毒品給他，被告準備要將毒
    品拿給他時，警察就衝出來等語（見偵卷第74頁）。惟衛明
    於警詢已明確陳稱：跟被告購買1小包海洛因700元，當天
    剛好在竹東鎮○○路18巷口看見被告，就問被告有沒有，他
    有700元，被告說有，就拿給他等語（見偵卷第25頁，此為
    彈劾證據）；且證人簡明仁於原審審理時證稱：他們下車盤
    查，衛明就想要跑掉，衛明就撞到旁邊車子，衛明被
    查獲毒品就從手上掉出來等語（原審訴字卷第48頁）。足認
    被告已將海洛因交付予衛明，其販賣毒品之行為自屬既遂
    。
(六)本件承辦員警雖未有被告與衛明交談時、交換物品動作時
    之照片，惟觀諸簡明仁於原審裡時證稱：其等埋伏時，彭建
    財那邊聽說平常有交易毒品案件，那天其等值勤時不認識被
    告等語（見原審訴字卷第48頁），劉興君亦證稱：當天其等
    原本要執行另1件贓物搜索，查獲被告前不認識他，也沒有
    看過，也沒看過、不認識衛明；其等未拍交易時之照片係
    因覺得角度會看不清楚，所以直接用眼睛盯，其等只覺得被
    告他們怪怪的，其等看到搜索點外面有人就拍照，不是一舉
    一動就拍，就注意看被告他們在做什麼，就發現被告他們已
    經在交易，所以就來不及拍等語（見原審訴字卷第50頁），
    可知當日承辦員警位於本案發生地點附近，係埋伏等待原搜
    索對象，並非預先將被告作為搜索對象，查獲本件毒品交易
    係出偶然，承辦員警未拍攝到被告毒品交易過程，尚屬合理
    。又本件扣案其用以盛裝海洛因之包裝袋，經氰丙烯酸酯指
    紋煙燻法處理後，雖因材質之故，袋上未發現任何清晰可供
    辨識比對之指紋（見原審審訴字卷第43-45頁），惟指紋之
    採證鑑定本有其物理上之限制，尚難以此為有利於被告之認
    定。
(七)按販賣毒品係屬嚴重違法行為，苟遭逮獲，後果嚴重，毒販
    出售毒品時無不小心翼翼，不敢公然為之，且毒品並無公定
    之價格，並可任意分裝或增減其份量，而每次買賣之價量，
    亦隨時依雙方關係之深淺、當時之資力、需求程度及對行情
    之認知等因素而異其標準，非可一概而論，因之販賣之獲利
    ，除經坦承犯行，或帳冊價量均臻明確外，委難察得實情，
    而販賣之人從價差或量差中牟利方式雖異，惟其圖利之非法
    販賣行為則均相同，是縱未確切查得販賣賺取之實際差價，
    但除別有事證，足認係按同一價格轉讓，確未牟利之情形外
    ，尚難執此認非法販賣之事證有所不足，致知過坦承者難辭
    重典，飾詞否認者反得逞僥倖，而失情理之平；且毒品價格
    昂貴，取得不易，苟無利可圖，應無甘冒被查緝法辦之危險
    而平白為多次無償轉讓毒品之可能，故其販入之價格必較售
    出之價格低廉，而有從中賺取買賣差價牟利之意圖及事實，
    應屬符合論理法則且不違背社會通常經驗之合理判斷，是被
    告販賣毒品予衛明自有營利之意圖甚明。綜上，本案被告
    販賣海洛因之事證已臻明確，被告犯行堪予認定，應依法論
    科。
三、核被告所為，係犯毒品危害防制條例第4條第1項之販賣第一
    級毒品罪。其持有海洛因之低度行為，為其販賣之高度行為
    所吸收，不另論罪。又查被告於93年間，因施用第二級毒品
    、竊盜等案件，經原審法院於93年5月21日以93年度易字第2
    03號判決分別判處6月、1年，併定應執行刑1年5月確定；再
    於93年間因偽造文書案件，經原審法院於93年10月18日以93
    年度易字第470號判決處有期徒刑6月確定；另於92年間，因
    妨害自由案件，經原審法院於94年6月2日以94年度易緝字第
    24號判決處有期徒刑4月確定，上揭各罪嗣經原審法院於94
    年10月18日以94年度聲字第911號裁定定應執行有期徒刑2年
    確定；復於94年間，因連續施用第二級毒品案件，經原審法
    院於94年7月28日以94年易字第457號判決處有期徒刑9月確
    定，經與上揭應執行刑接續執行，於96年6月20日縮短刑期
    假釋出獄，所餘刑期交付保護管束，本應於96年8月2日縮刑
    期滿，嗣因中華民國九十六年罪犯減刑條例於96年7月16日
    施行，上揭連續施用第二級毒品案件經減刑為有期徒刑4月
    又15日確定，並應視為於96年7月16日縮刑期滿執行完畢，
    有本院被告前案紀錄表在卷可稽，被告於5年內故意再犯有
    期徒刑以上之本罪，除法定刑為死刑及無期徒刑部分依法不
    得加重外，應依累犯之規定，加重其刑。又販賣第一級毒品
    係法定刑為「死刑、無期徒刑」之罪，罪刑至為嚴峻，被告
    固有上開販賣海洛因予他人之行為，然審酌被告販售毒品之
    數量尚微，僅有700元之數量，被告所得利益當屬有限，其
    惡性及犯罪情節與大量出售海洛因以賺取巨額價差者顯屬有
    別，如不論其情節輕重，遽處以販賣毒品罪之法定本刑死刑
    或無期徒刑，誠屬情輕法重，過於嚴苛，依其犯罪情節，經
    上開規定減輕其刑後，縱科以法定最低刑度之刑，猶嫌過重
    ，爰就被告所犯販賣第一級毒品罪，依刑法第59條之規定酌
    減其刑。
四、原審未予詳查，遽以不能證明被告有被訴販賣第一級毒品犯
    行，而為無罪之諭知，尚有未洽。檢察官提起上訴，主張被
    告應成立販賣第一級毒品犯行，指摘原判決不當，為有理由
    ，自應由本院將原判決撤銷，予以改判。爰審酌被告正值壯
    盛之年，不思努力進取，明知毒品海洛因對於人體有莫大之
    戕害，為圖一己之私利，竟漠視毒品之危害性，而販賣毒品
    犯行，嚴重危害國民身心健康及社會風氣，進而敗壞社會治
    安，兼酌以被告犯罪後之態度，及其犯罪之動機、目的、手
    段、販賣毒品之數量及所得利益等一切情狀，所犯本罪量處
    有期徒刑15年2月。被告以700元價格，販賣海洛因予衛明
    ，該700元為其因本件犯罪所得之財物，應依毒品危害防制
    條例第19條第1項規定沒收之，如全部或一部不能沒收時，
    以其財產抵償之。扣案之海洛因1小包，被告已交付衛明
    ，已非屬被告所有，應於衛明所涉犯罪中依法處理，附此
    敘明。
據上論斷，應依刑事訴訟法第369條第1項前段、第364條、第299
條第1項前段，毒品危害防制條例第4條第1項、第19條第1項，刑
法第47條第1項、第59條，判決如主文。
本案經檢察官陳明光到庭執行職務。
中     華    民    國  100     年    5     月    19   日
                   刑事第五庭  審判長法  官  李英勇
                                     法  官  崔玲琦
                                     法  官  劉秉鑫
以上正本證明與原本無異。
如不服本判決，應於收受送達後10日內向本院提出上訴書狀，其
未敘述上訴之理由者並得於提起上訴後10日內向本院補提理由書
（均須按他造當事人之人數附繕本）「切勿逕送上級法院」。
                                     書記官  蔡宜蓁
中    華    民    國   100    年    5     月    20    日
附錄本案論罪科刑法條全文
毒品危害防制條例第4條第1項
製造、運輸、販賣第一級毒品者，處死刑或無期徒刑；處無期徒
刑者，得併科新臺幣 2 千萬元以下罰金。